【裁判字號】    97,上易,526
【裁判日期】    970819
【裁判案由】    損害賠償
【裁判全文】
臺灣高等法院民事判決                 97年度上易字第526號
上  訴  人  乙○○
訴訟代理人  甲○○
被 上訴 人  寶佳建設股份有限公司
法定代理人  丙○○
訴訟代理人  鄭華合律師
上列當事人間請求損害賠償事件，上訴人對於中華民國97年5月
16日臺灣新竹地方法院96年度訴字第562號第一審判決提起上訴
，本院於97年8月5日言詞辯論終結，判決如下：
    主      文
上訴駁回。
第二審訴訟費用由上訴人負擔。
    事實及理由
一上訴人起訴主張：伊於民國93年12月20日向被上訴人購買坐落
  新竹縣竹北市鼎藏光明J2棟1樓，門牌號碼為竹北市○○○路
  142號1樓之預售房屋（下稱系爭房屋），並訂立土地、房屋預
  定買賣契約書（後者下稱系爭契約）。依系爭契約約定，買方
  得於預售施工期間請求工程變更，惟被上訴人未尊重伊之權益
  ，拒依工程變更圖施工。再系爭房屋遲延完工及交屋，被上訴
  人應給付遲延利息，且系爭房屋有瑕疵，不符合兩造約定之品
  質，屢經伊催告，均未獲置理。查系爭房屋總價782萬元，被
  上訴人於94年11月28日受領交屋尾款，斯時鑰匙未交付伊，水
  電、瓦斯、地板、玻璃、廚具皆未裝設，至95年5月31日始部
  分安裝，迄今已逾一年，仍有多處漏水等工程未完成，被上訴
  人應賠償按法定利率計算之一年遲延利息損失新臺幣（下同）
  391,000元；又被上訴人不依工程變更圖施工，致伊必須拆除
  牆壁，施工鑿打，耗費工程款至少10萬元以上；再被上訴人施
  工之瑕疵，包括鋼筋混凝土牆壁、樑柱多數裂縫、浴室施工瑕
  疵、天花板多處漏水、混凝土內含木頭、塑膠袋、保麗龍、瓶
  蓋、門窗、水電、廚具、清潔等，估計至少25萬元以上。以上
  伊損害計741,000元，爰為一部請求，求為命被上訴人給付60
  萬元，及自起訴狀繕本送達翌日起加計法定遲延利息之判決。
  被上訴人則以：上訴人原得依系爭契約第11條及附件(十)「工程
  變更辦法」（下稱工程變更辦法）第一、三、七條之約定辦理
  工程變更，惟其於訂約後雖曾與伊洽商工程變更事宜，然一再
  更動工程變更內容，甚提出與工程變更辦法相違之要求，伊依
  上訴人口述需求製作圖面，並就加減工料費製作明細供其簽認
  確定，惟迄未獲上訴人簽認確定相關變更內容及工料費等，迄
  94年7月下旬，伊不予受理變更，並按原定內容施工。伊並於
  94年8月8日以存證信函給予上訴人解約退款之機會，惟其未於
  該函期限內辦理解約退款，並繼續繳款，伊無任何違約之處。
  另上訴人購買系爭房屋時表明交屋後將自行二次施工改建，故
  要求伊就廚具等配合其改建時程，依其通知再施作或按裝，伊
  已於驗屋會辦單書面資料上謹記「廚房及浴室天花板未按裝(
  等住戶通知按裝)」等語，亦無上訴人所稱完工交屋遲延情事
  。至上訴人確於95年3月16日提出客戶售後服務記錄表，及95
  年5月5日之驗屋會辦單等件，向伊請求修繕瑕疵，惟伊嗣後均
  已修繕完畢，95年7月2日、20日之客戶售後服務記錄表，乃屬
  於售後服務保固維修問題，前者均已處理完畢，後者經伊於96
  年5月21日2時許與上訴人本人核對，確認：第1項已修復；第2
  、5、7項尚待會勘是否確有保固維修事項存在；第3、4項已處
  理完畢；第6項為上訴人自行與廠商升級處理事項，且已處理
  完畢；第8項業經建築師勘查確認無共振問題；第9項屬於社區
  管理事項等，是客戶售後服務記錄表，不足證明系爭房屋有瑕
  疵存在。再地下室與法定空地部分非上訴人專有部分，亦無結
  構安全問題，與上訴人主張無涉，而上訴人專有部分之裂紋，
  經鑑定報告確認原因為（a）構造體內部之拉張應力增加引起
  之裂縫，乃上訴人敲除部分構造之後遺症；（ｂ)「混凝土體
  潛變因素所引起之細微裂縫」、(ｃ)「混凝土體因乾縮所引起
  之細微裂縫」，原因均為「混凝土材料本身自然行為，無法避
  免」且「不可歸咎於建設公司」，上訴人請求伊賠償，並無理
  由等語，資為抗辯。
二原審駁回上訴人之請求，上訴人提起上訴，聲明：
  (一)原判決廢棄。
  (二)被上訴人應給付上訴人60萬元損害賠償，並自起訴狀送達翌
    日起至清償日止，按年利率5％計算利息。
  被上訴人則聲明：上訴駁回。
三上訴人主張前揭事實，提出系爭契約、土地預定買賣契約書、
  兩造變更施工平面圖二份、被上訴人室內隔間施工現場相片、
  上訴人存證信函及回執各五份、上訴人拆除房屋牆壁現場相片
  、被上訴人收取工程交屋款證明單、被上訴人領取交屋款現場
  未完工相片等件為證（原審卷第6-32頁）。
  (一)上訴人主張依系爭契約約定，買方得於預售屋施工期間請求
    工程變更，惟被上訴人未尊重上訴人之權益，拒依工程變更
    圖施工，致上訴人事後須拆除牆壁，施工鑿打，徒勞耗費工
    程款云云，為被上訴人所否認。經查：兩造不爭執系爭房屋
    工程之變更，應依系爭契約第11條「建築變更設計之處理：
    一、買方變更設計依附件(十)工程變更辦法辦理」之約定處理
   （原審卷第7頁），而系爭契約附件(十)工程變更辦法第一、三
    、七條依序約定：「一、客戶申請變更時，買方應提出工程
    變更之簽認圖面，且需經賣方同意為準，如買方以口頭或電
    話提出申請辦理者，對賣方不生效力……」、「……任何變
    更需於該購買樓層隔間牆施工前14天提出，逾期則不予受理
    任何變更」、「變更工程減少之工料費，雙方同意不得由本
    約各款項內抵減，且買方須先行支付賣方追減部分之總價款
    之百分之五十作為變更保證用，於交屋結算時一併退還，如
    需增加工料費，買方應於賣方通知簽認同時付清，逾期未繳
    或雙方無法簽認或拒簽時，視為不變更，賣方仍按本約原定
    內容施工，買方不得異議」（原審卷第42頁）等情；然上訴
    人迄未舉證證明其依工程變更辦法之約定，提出變更圖面，
    供被上訴人審酌並同意，尚難謂上訴人已依上開辦法之約定
    申請工程變更。反之，被上訴人辯稱上訴人於訂約後，雖曾
    與被上訴人洽商工程變更事宜，但一再更動變更內容，甚提
    出與工程變更辦法相違之要求，迄94年7月下旬，仍未能與
    被上訴人達成協議，亦未簽認確定相關變更內容及工料費等
    ，被上訴人遂不予受理變更，並按原定內容施工一節，提出
    鼎藏光明案94年5月4日會議紀錄、上訴人購買房屋 (鼎藏光
    明J2-1F)之水電變更單、J2-1F及夾層客戶變更單四紙、J2-
    1F及夾層原設計及變更比較圖四紙、估價單、被上訴人掣發
    予上訴人之函件等為證（原審卷第43-62頁）。上開變更單
    四紙之客戶簽認欄均為空白（原審卷第45-46、52-53頁），
    顯然兩造確曾協商系爭房屋工程變更事宜，且被上訴人已提
    供上訴人原設計、變更後設計圖、並製作客戶變更單供上訴
    人審酌簽認，惟上訴人一再更動工程變更內容，此觀被上訴
    人94年6月6日J2-1F及夾層客戶變更單上記載：「追減工程
    名稱：紅磚材料、砌磚工程、泥作工程、油漆工程、原公浴
    壁磚、原公浴地磚、原公浴天花板、原廚房天花板、原公浴
    馬桶、原公浴臉盆、原公浴淋浴拉門、原公浴門框扇、蹋腳
    板、原廚房壁磚」等工程，並「追加地坪打底工程」，合計
    追減工程費用165,111元（原審卷第45-46頁），而95年6 月
    28日出具之J2-1F及夾層客戶變更單上則記載：「追減工程
    名稱：紅磚材料、砌磚工程、泥作工程、平頂及牆面油漆工
    程、原公浴壁磚、原公浴地磚、原公浴天花板、原廚房天花
    板、原公浴淋浴拉門、原公浴門框扇、蹋腳板、夾板天花板
    、上廚、下廚、室內樓梯、楣梁」等工程，並追加「點工四
    工、地坪打底工程」，合計追減工程費用110,881元（原審
    卷第52-53頁），堪認上訴人就系爭房屋擬欲變更施作之內
    容，前後主張有異，且迄未於變更單上簽名確認，則被上訴
    人辯稱上訴人未依工程變更辦法之約定申請工程變更，被上
    訴人遂依原定工程內容施工等語，即屬可採。參以被上訴人
    94年8月8日桃園第30支局第967號予上訴人存證信函載：「
    本戶房屋將按原合約內容施工，若台端基於個人考量認有不
    符使用之情況，本公司為服務客戶並維商誼，同意於文到七
    日內辦理解約無息全額退款，逾期請依約履行」等語（原審
    卷第55-58頁），顯見上訴人已知被上訴人將依原系爭契約
    內容施工，而上訴人無異議，仍繼續繳款，並辦理交屋手續
    ，則上訴人主張被上訴人違約拒絕為上訴人辦理工程變更情
    事，與實情不符，尚難採信。上訴人據以請求被上訴人賠償
    上訴人將已施作之建材拆除及修補產生損害至少10萬元云云
    ，於法無據。
  (二)上訴人另主張其於94年11月28日繳交尾款予被上訴人時，斯
    時鑰匙尚未交付上訴人，而水電、瓦斯、地板、玻璃、廚具
    皆未裝設，至95年5月31日始部分安裝，請求被上訴人賠償
    遲延交屋一年之利息損害云云，為被上訴人所否認。查被上
    訴人辯稱兩造於94年12月5日點交鑰匙交屋並驗屋，惟兩造
    協議該尚未安裝之地板、天花板等，須待上訴人自行改建完
    成後再行安裝等情，提出經上訴人之配偶（即上訴人之訴訟
    代理人)甲○○簽名，日期為94年12月5日之鑰匙點交表、94
    年12月12日之驗屋會辦單為證（原審卷第132-133頁），觀
    諸驗屋會辦單上載有「廚房及浴室天花板未按裝。(等住戶
    通知按裝)」云云，又鑰匙點交表雖載被上訴人「大門、保
    留01」，然此係供被上訴人工務人員進出施作廚具等，尚難
    以被上訴人保留一支供進出施作廚具等之大門鑰匙遽謂被上
    訴人未交屋，被上訴人上開所辯，要非無據。另依上訴人95
    年1月12日繳付裝潢保證金之登記表、95年3月間施工改建房
    屋之照片四幀、被上訴人95年3月31日通知上訴人回復外牆
    外觀之存證信函、載有上訴人於95年4月19日至5月5日間，
    寄放鑰匙供被上訴人銷售部工務所人員使用之駐點工作日誌
    二紙等件（原審卷第134-140頁），顯然上訴人確於95年1月
    起至4月間，自行裝潢、改建系爭房屋，衡之常情，如被上
    訴人未將系爭房屋點交予上訴人接管，上訴人顯難於系爭房
    屋內進行裝修工程。況上訴人復於95年4月19日起至5月5日
    間，寄放系爭鑰匙供被上訴人工務所之人員進出施作廚具、
    夾層地板之地磚、浴廚天花板及夾層窗戶等工程使用，堪認
    被上訴人所為兩造於94年12月5日點交鑰匙後，由上訴人先
    自行施工改建，待其改建完成後，再通知被上訴人按裝天花
    板及其他部分之辯稱，與事實相符，且無悖常情，上訴人尤
    未否認上開書證形式上與內容上之真正。從而，被上訴人上
    開所辯，尚非無憑。參以上訴人於95年5月19日、95年7月2
    日、20日之客戶售後服務紀錄表上均填寫系爭房屋交屋日期
    為「94.11.28」（原審卷第94-96頁)，顯然上訴人亦認被上
    訴人已於94年11月28日交屋，方於上開紀錄表填載該日期，
    則上訴人主張被上訴人於上訴人繳付尾款後一年始完成交屋
    ，要難採信。被上訴人既已於94年12月5日將鑰匙點交予上
    訴人，即已將系爭房屋交予上訴人管領，至就廚具、夾層地
    板之地磚、浴廚天花板及夾層窗戶等部分延後施作，係為配
    合上訴人本身內部之裝潢改建工程之施作，依上訴人指示而
    為，自難謂被上訴人應負交屋遲延之賠償責任，上訴人主張
    被上訴人應賠償遲延交屋之利息損害391,000元，於法無據
    。
  (三)上訴人再主張因被上訴人施工造成瑕疵，包括鋼筋混凝土牆
    壁、樑柱多數裂縫、浴室施工瑕疵、天花板多處漏水、混凝
    土內含木頭、塑膠袋、保麗龍、瓶蓋、門窗、水電、廚具、
    清潔等情，並提出94年12月31日、95年3月16日、95年5月19
    日、95年7月2日、95年7月20日客戶售後服務紀錄表，及95
    年4月11日、95年5月5日驗屋會辦單、房屋有瑕疵、雜物或
    裂縫之照片15幀等為證（原審卷第91-96、111頁、117-118
    、123-126、186、189頁），請求被上訴人負損害賠償之責
    云云。經查：依上訴人提出之售後服務紀錄表、驗屋會辦，
    其確認系爭房屋有諸多待維修之瑕疵，且亦以客戶售後服務
    紀錄表及驗屋會辦單請求被上訴人修繕，而被上訴人雖否認
    系爭房屋曾有瑕疵存在，惟亦辯稱該等瑕疵嗣皆已修繕完畢
    等語，提出95年5月9日與上訴人簽訂之維修單，J2-1F之修
    繕安裝表，及95年9月27日之售後服務紀錄表為證（原審卷
    第141、147-148頁）。依被上訴人95年5月9日簽訂之維修單
    上載有12種修繕項目，並載有「水電部份已更改為95.5.9維
    修單為準。95.5.9甲○○。以上全部確認修繕完畢。甲○○
    95.5.19」云云（原審卷第141頁)，且上訴人95年5 月5日驗
    屋會辦單記載系爭房屋存有多處瑕疵情形之下方亦載有「全
    部作廢，依95.5.9維修單為準，甲○○，已完成」等語（原
    審卷第147頁），且為上訴人本人於原審言詞辯論期日到場
    自認：「〔提示卷內資料，對於被告（被上訴人）提出被證
    十三號、被證十五號資料（按即上述95年5月9日簽訂之維修
    單，J2-1F之修繕安裝表）真正是否你本人所簽名？）是的
    。當天情形就是這樣沒錯」云云（原審卷第192頁），顯然
    被上訴人所辯其未曾拒絕上訴人之修繕請求，且系爭房屋之
    瑕疵嗣後皆已經修繕完畢，上訴人並於95年5月19 日確認已
    全部修繕完畢等語，與事實相符，應認為實在。至上訴人主
    張系爭房屋出現裂痕、裂縫，將影響結構安全，構成瑕疵云
    云，為被上訴人所否認。經原審依職權送鑑定，臺灣省土木
    技師公會97年4月2日以 (97)省土技字第1952號函附安全鑑
    定報告書，鑑定結果略以：「經現場勘查，本結構物裂縫成
    因有下列三種：(a)構造體內部之拉張應力增加引起之裂縫
    。(b)混凝土體潛變因素所引起之裂縫。(c)混凝土體因乾縮
    所引起之裂縫…… (c)項雖不能歸咎建設公司施工不良，但
    建設公司需向購屋者解釋說明，水泥類材料以水拌合，在固
    化過程中，超過凝結反應水量將逸散，固結後水泥體將會產
    生乾縮現象，類似乾涸湖底表面，裂縫未傷及主構造體。(b
    )項為無法避免之材料行為，建設公司應解釋說明，並誠意
    幫購屋者減輕惡化現象，以免除購屋者不必要結構安全疑慮
    。(a)項雖為購屋者敲除部份構造之後遺症。但據原告（上
    訴人）指稱曾向建設公司（被上訴人）要求敲除部份構造，
    修改建築。若建設公司事先告知購屋者敲除部份構造可能發
    生後果，購屋者決定要做，責任由購屋者負責，畢竟建設公
    司在房屋行為是比較專業，也有義務提供房屋事項諮詢。綜
    上述，結構裂縫來源可能為 (a)、(b)、(c)三項。但均未對
    結構體產生達影響結構安全之程度，研判現階段房屋之結構
    應屬安全」等語（原審卷第224-225頁），顯見系爭房屋專
    有部分產生裂縫之原因有 (a)、(b)、(c)三項，其中(ａ)原
    因為上訴人敲除部分構造之後遺症；另 (ｂ)、(ｃ)二原因
    則均為混凝土材料本身自然行為，係屬「無法避免」且「不
    可歸咎於建設公司」。上訴人另主張混凝土內有雜物一節，
    亦經鑑定會勘時，未查見混凝土內有雜物現象，有鑑定報告
    書明確記載「會勘時未見混凝土內有雜物現象」可參（原審
    卷第225頁)。以上，上訴人陸續向被上訴人請求修繕系爭房
    屋之瑕疵，均經被上訴人修復完畢，上訴人所稱影響房屋結
    構安全之裂縫，則屬不可歸責於被上訴人之事項，且此裂縫
    瑕疵事實上亦未影響房屋之結構安全，則上訴人請求被上訴
    人賠償25萬元云云，於法無據，不應准許。
四綜合上述，上訴人請求被上訴人給付60萬元，及自起訴狀繕本
  送達翌日起至清償日止，按年利率5％計算之利息，於法無據
  ，應予駁回。原審為上訴人敗訴之判決，核無不合。上訴意旨
  指摘原判決不當，求予廢棄改判，為無理由，應予駁回。
五上訴人於本院97年7月21日準備程序期日具狀聲請訊問證人、
  鑑定人、提出水電維修單等（本院卷第29頁以下），均屬於本
  院提出之新攻擊防禦方法，依民事訴訟法第447條第1項前段之
  規定，不得提出，遑論上訴人未依同法第2項之規定，釋明同
  條第1項但書各款事由；另上訴人於97年8月5日言詞辯論期日
  提出聲請更正鑑定暨聲請調查證據狀等，除與上開準備程序期
  日相同者，依上開說明，不予准許外，其餘主張消費者保護法
  第11條、第11條之1、第12條、民法第101條之規定等（本院卷
  第72頁以下），除係於本院始提出之新攻擊防禦方法，不應准
  許外，另依民事訴訟法第276條第1項之規定，亦不得主張之，
  況上訴人亦未就同項第3款之事由釋明之。另本件因事證已臻
  明確，兩造其餘攻擊、防禦方法及所為之立證，經審酌後認與
  判決之結果不生若何影響，無庸再逐一予以論列，合併敘明。
據上論結，本件上訴為無理由，依民事訴訟法第449條第1項、第
78條，判決如主文。
中    華    民    國    97    年    8     月    19    日
                    民事第十六庭
                        審判長法  官 沈方維
                              法  官 王淇梓
                              法  官 湯美玉
正本係照原本作成。
不得上訴。
中    華    民    國    97    年    8     月    20    日
                              書記官 蕭進忠


司法院資訊處製作；財團法人民間司法改革基金會備份。
